最高法院刑事判決　　　　　　　　　　　　　　　九十一年度台上字第六一○五號
　　上　訴　人　甲○○
右上訴人因違反毒品危害防制條例案件，不服台灣高等法院中華民國九十一年七月二
十三日第二審更審判決（九十年度重上更(六)字第二八八號，起訴案號：台灣板橋地方
法院檢察署八十七年度偵字第一二七三二號），提起上訴，本院判決如左：
    主  文
原判決撤銷，發回台灣高等法院。
    理  由
本件原判決認定上訴人甲○○因在澳門為償賭債，竟與綽號「阿明」之不詳年籍成年
男子共同基於運輸與販賣第一級毒品海洛因之犯意聯絡，應允「阿明」之要求，以貼
布貼在腹部方式夾帶二大包海洛因自澳門搭機入境台灣，每包佣金為新台幣（下同）
十萬元，台灣如有人要向「阿明」買海洛因，「阿明」即打呼叫器予上訴人，上訴人
則依指示送至指定地點，雙方約定後，上訴人即將「阿明」所交付之二大包海洛因，
以前開方式夾帶，於民國八十七年五月二十三日搭乘澳門航空公司編號ＮＸ六○八號
班機自澳門來台，於同日二十一時五十一分飛抵桃園中正國際機場，而私運該第一級
毒品海洛因入境後，隨即將之置於其台北縣永和市○○路三十八號二樓租屋處。上訴
人因未接獲「阿明」之電話，故尚未著手販賣海洛因予「阿明」所指定之人，惟八十
七年六月二十日上午八時許，因上訴人熟識之李恩羅表示欲向其購買海洛因，雙方以
口頭達成買賣海洛因之交易後，上訴人乃超出其與「阿明」之犯意聯絡，自行將前開
海洛因以電子秤及夾鍊袋分裝出二小包（警局初秤為毛重約七十五點二公克、淨重約
七十二點八公克），依約攜至台北縣永和市○○路一五一號前，欲以十三萬元之價格
販賣與李恩羅，而著手於販賣海洛因之行為。迨李恩羅前來，尚未取得海洛因之際，
即為警當場查獲而未遂，並扣得該二小包海洛因，復於同日上午八時三十分許，至上
訴人前開租屋處查扣其餘夾帶入境已分裝之海洛因四包及其所有供販賣海洛因所用之
夾鍊袋八只、電子秤一台等情。因而撤銷第一審判決，改判依想像競合及牽連犯仍論
處上訴人共同運輸第一級毒品罪刑，固非無見。
惟查：(一)、比較罪之重輕，如其法定本刑相同者，應就各罪之全部犯罪情節為綜合之
比較，並非單以犯罪標的物數量之多寡為依據。依原判決所認定之前開事實，上訴人
牽連觸犯運輸第一級毒品及販賣第一級毒品未遂二罪，應依刑法第五十五條從一重處
斷。雖其所運輸之第一級毒品達八百七十七點四公克，而販賣予李恩羅部分僅七十二
點八公克且尚屬未遂，但其係完成運輸前開第一級毒品海洛因入境後，進而將之分裝
著手販賣，並非運輸與販賣兩不相關之行為，就其運輸之目的在販賣，及對國人健康
之危害等犯罪情節以論，販賣之行為，當較諸運輸為重，原判決未詳加勾稽剖析明白
，僅以運輸之數量較販賣之數量為多，而未詳予審酌其他犯罪情節，即認其運輸之情
節較重，依牽連犯從運輸第一級毒品處斷，已有可議。(二)、刑事訴訟法第九十五條第
一款規定「訊問被告應先告知犯罪嫌疑及所犯所有罪名；罪名經告知後，認為應變更
者，應再告知。」，乃犯罪嫌疑人及被告在刑事訴訟程序上受告知及聽聞之權利，為
行使防禦權之基本前提，旨在使犯罪嫌疑人及被告能充分行使防禦權，以維審判程序
之公平。其所謂「犯罪嫌疑及所犯所有罪名」，除起訴書所記載之犯罪事實及所犯法
條外，自包含依刑事訴訟法第二百六十七條規定起訴效力所及而擴張之犯罪事實及罪
名，暨依同法第三百條規定變更起訴法條後之新罪名。法院就此等新增或變更之罪名
，應於審判期日踐行上開告知之程序，使被告知悉而充分行使其防禦權，始能避免突
襲性裁判，而確保其權益；否則，如僅就原起訴之犯罪事實及罪名調查、辯論終結後
，擅自擴及起訴書所記載者以外之犯罪事實而為判決，就此等未經告知之犯罪事實及
新罪名而言，無異剝奪被告之正當法律程序之保障，其判決當然為違背法令。起訴書
僅記載上訴人觸犯毒品危害防制條例第四條第一項之運輸、販賣第一級毒品罪嫌，而
第一審判決認上訴人係犯運輸第一級毒品（毒品危害防制條例第四條第一項）、私運
管制物品進口（懲治走私條例第二條第一項）、販賣第一級毒品未遂（毒品危害防制
條例第四條第五項、第一項）等罪，依想像競合及牽連犯論處運輸第一級毒品罪刑。
惟原判決除認上訴人觸犯運輸第一級毒品、私運管制物品進口、販賣第一級毒品未遂
等罪外，擴及銷售私運管制物品未遂（懲治走私條例第三條第三項第一項）罪，而依
想像競合及牽連犯論處上訴人罪刑。但原審於調查、審判期日訊問上訴人時，僅告知
上訴人其犯罪嫌疑及所犯所有罪名如起訴書及第一審判決書所載，而未依法告知所擴
張之起訴效力所及之銷售私運管制物品未遂罪名，即予辯論終結，逕認其亦成立銷售
私運管制物品未遂罪，依想像競合及牽連犯論處，其此部分所踐行之訴訟程序，自屬
於法有違。(三)、採為判決基礎之證據資料，必須經過調查程序，而顯出於審判庭者，
始與直接審理主義符合，否則其所踐行之訴訟程序，即屬違背法令。原判決理由二之
(一)說明採為判決基礎之重要證據檢查紀錄表（即台灣板橋地方法院檢察署八十七年度
偵字第○一二七三二號偵查卷第五頁台北市政府警察局士林分局檢查紀錄表），並未
於審判期日踐行調查程序，向上訴人提示或給予閱覽或告以要旨（原審重上更(六)字卷
審判筆錄），使其有辯解之機會，亦有應於審判期日調查之證據，而未予調查之違法
。案關重典，上訴意旨指摘原判決不當，尚非全無理由，應認仍有撤銷發回更審之原
因。
據上論結，應依刑事訴訟法第三百九十七條、第四百零一條，判決如主文。
中      華      民      國    九十一    年      十      月    三十一    日
                              最高法院刑事第三庭
                                  審判長法官  董  明  霈
                                        法官  林  茂  雄
                                        法官  王  居  財
                                        法官  張  祺  祥
                                        法官  洪  清  江
      右正本證明與原本無異
                                              書  記  官
中      華      民      國    九十一    年     十一     月      七      日
